臺灣高雄地方法院刑事判決　　　　　　　　　　　　八十九年度訴字第二四九二號
　　公　訴　人　臺灣高雄地方法院檢察署檢察官
　　被　　　告　薛邱阿
　　被　　　告　戊○○
　　被　　　告　壬○○
　　被　　　告　癸○○
　　共　　　同
　　選任辯護人　林昆
右列被告等因偽造文書等案件，經檢察官提起公訴（八十八年度偵字第二一四九○號
），本院判決如左：
    主文
庚○○○、戊○○、壬○○、癸○○均無罪。
    理  由
一、公訴意旨係以：被告辛○○（另經本院因被告辛○○死亡而諭知不受理判決）與
    庚○○○二人係夫妻，被告戊○○、癸○○、壬○○為其子女。詎被告辛○○、
    庚○○○與戊○○、癸○○、壬○○等家族成員，明知薛家經濟已有困難，竟共
    同意圖為自己不法之所有，基於概括犯意，自民國八十五年四月十八日起，以「
    辛○○」名義自任會首，召募告訴人丙○○等五十一人為會員，參加民間互助會
    ，渠等所邀集之各組互助會，均於第三次開標時向各會員按參與之會數，每會收
    取新臺幣（下同）二千五百元之服務費，作為召集、主持開標、收付會款等酬金
    。又渠等明知被告辛○○自八十六年十一月起，因罹患高血壓、糖尿病、尿毒症
    、腦中風合併神經病變等，已達心神喪失之狀態，且於八十七年七月八日，經本
    院以八十七年禁字第九十一號裁定宣告為禁治產人，已無處理互助會會務之能力
    ，竟隱瞞此事，猶承上之概括犯意，於八十七年七月二十八日繼續召募民間互助
    會（初七會），詐欺取得其他會員互助會款，嗣於八十八年一月十七日（即農曆
    八十七年十二月一日），竟片面宣布停止上揭六組互助會之進行。其後會員們經
    由被告戊○○、癸○○、壬○○等人所共同整理，而推由被告壬○○代筆所寫各
    組互助會活會、死會名單，詳核清查結果，始查知渠等有虛列會員、偽造標單、
    冒標，詐領會款等情事，被告辛○○等人得款後均花用殆盡，足生損害於丙○○
    等互助會成員，而丙○○等五十一人此時始知受騙乙情。渠等等所招募之互助會
    情形如后：（一）初一（即八十五年四月十八日暨農曆三月初一開始，五千元之
    互助會）之互助會含會首辛○○共九十五會。從八十五年四月十八日起，農曆每
    月初一、十五開標二次，至農曆八十七年十二月一日（即國曆八十八年元月十七
    日）止，共開標六十九會，故死會應為六十九會，活會為二十六會。但據被告壬○○等共同列舉之名單載活會四十八會，死會為四十七會，而查知被冒標二十二
    會。已開標六十九會之平均標價為三、八○○元，活會會員均按當次標價付會款
    ，死會會員則按次付五千元，兩者平均值為四、四○○元，九十五會中扣被告辛○○一會，詐取九十四會，每會以死、活會會款平均值四、四○○元計，每冒標
    一次約可得四十一萬三千六百元，共詐標二十二次，總金額約九百零九萬九千二
    百元。（二）初三（即八十七年三月一日暨農曆二月初三開始五千元之互助會）
    之互助會共八十四會（會單上八十二會，會單印行後再加被告辛○○二會，共八
    十四會），從八十七年三月一日起至八十八年元月十七日止，每月農曆初三、十
    八開標兩次，已開二十二會，故死會應為二十二會，活會為六十會。但據被告壬○○等共同列出之名單載活會六十九會，死會十五會。被冒標九會。已開二十二
    次，平均標價為三、九七五元，共詐得三百三十一萬一千七百七十五元。
    （三）初四（即八十六年農曆六月四日開始，五千元之互助會）之互助會共九十
    六會（會單發行後另增一會），從農曆八十六年六月四日起，每月初四、十九開
    標二次，已開三十八會，死會應為三十八會，活會應為五十八會。但據被告壬○○等共同列出之名單上載活會為七十四，死會為二十二，被冒標十六會。，已開
    三十八次之平均標價為三、八七二元，共詐得六百八十一萬三千六百九十六元。
    （四）初五（即八十六年十一月四日暨農曆十月初五開始，五千元互助會）之互
    助會共七十三會，從八十六年十一月四日起農曆每月初五、二十日開標二次，已
    開三十會，死會應為三十會，活會為四十三會。但據被告壬○○共同列出之名單
    上載活會四十九會，死會二十四會，被冒標六會。已開三十次之平均標為四○一
    六元，共詐得一百九十四萬七千四百五十六元。（五）初六（即指八十五年十一
    月十六日暨農曆十月初六開始，五千元之互助會），之互助會共九十六會，從八
    十五年十一月十六日起農曆每月初六、二十一日開標兩次，已開五十四會，死會
    應為五十四會，活會為四十二會。但據被告壬○○等共同列出之名單載活會五十
    八會，死會三十八會，被冒標十六會。已開五十四次之平均標會為三、八二七元
    ，共詐得六百七十七萬九千一百三十六元。（六）初七（即指八十七年七月二十
    九日暨農曆六月初七開始，五千元之互助會），之互助會共七十七會，嗣於八十
    八年一月十七日即停會。綜上所述，被告辛○○等共同虛列會員，冒標詐取會員
    之會款，共計二千七百九十五萬一千二百六十三元，因認被告等共同涉犯刑法第
    二百十六條、第二百二十條、第二百十條之行使偽造私文書及第三百三十九條第
    一項之詐欺取財罪嫌。
二、按犯罪事實應依證據認定之，無證據不得推定其犯罪事實，又不能證明被告犯罪
    者，應諭知無罪之判決，刑事訴訟法第一百五十四條、第三百零一條第一項分別
    定有明文。而告訴人之告訴，係以使被告受刑事訴追為目的，是其陳述是否與事
    實相符，仍應調查其他事實以資審認，始得為不利被告之認定。（最高法院五十
    二年台上字第一三○○號判例參照）。次按刑法第三百三十九條第一項詐欺罪之
    成立，以意圖為自己或第三人不法所有，以詐術使人將本人或第三人之物交付為
    要件，所謂以詐術使人交付，必須被詐欺人因其詐術而陷於錯誤，若其所用方法
    ，不能認為詐術，亦不致使人陷於錯誤，即不構成該罪。（最高法院四十六年台
    上字第二六○號判例參照）。又事實之認定，應憑證據，如未能發現相當證據，
    或證據不足以證明，自不能以推測或擬制之方法，為裁判基礎（最高法院四十年
    台上字第八六號判例參照）。且認定犯罪事實所憑之證據，雖不以直接證據為限
    ，間接證據亦包括在內，然而無論直接證據或間接證據，其為訴訟上之證明，須
    於通常一般之人均不致有所懷疑，而得確信其為真實之程度者，始得據為有罪之
    認定，倘其證明尚未達到此一程度，而有合理之懷疑存在而無從使事實審法院得
    有罪之確信時，即應由法院為諭知被告無罪之判決（最高法院七十六年台上字第
    四九八六號判例參照）。
三、本件公訴人認被告庚○○○、戊○○、壬○○及癸○○共同涉犯前揭偽造文書及
    詐欺取財之罪嫌，無非係以告訴人等之指訴及被告等均有招募互助會、參與開標
    、製作會單、收受會錢，被告戊○○並代表出席債權人會議，且被告辛○○、庚○○○所招募之互助會會數龐大，應非被告辛○○及庚○○○所能獨任處理，認
    被告等均有參與互助會之核心會務，又被告壬○○將其所有之房屋售予案外人丁○○、被告癸○○將其所有之房地向茄萣鄉農會抵押借款二百五十萬元，以保其
    薛家不法利益，且被告辛○○業經本院宣告為禁治產之人，係為無行為能力之人
    ，被告等竟共同隱瞞此一事實，於八十七年七月二十九日繼續招募五千元之互助
    會共七十七會，顯見被告等確有共同為自己或薛氏家族不法所有之意圖甚明等情
    為其論罪之依據。然訊據被告等固均坦承有代被告辛○○所招募之互助會收取會
    款之事實，惟均堅決否認有何偽造文書及詐欺之犯行，庚○○○辯稱：互助會是
    伊先生辛○○招募的，伊只是代收會款，沒有插手互助會的事，也沒有主持開標
    等語；被告戊○○辯稱：伊沒有招募互助會，只有拿會單交給其他會員，且有去
    收親戚的會錢一、二次，伊經常出國到大陸待在家裡的時間才三、四個月，是告
    訴人己○○叫伊整理伊父親的會，且因為是長子所以才叫伊出席債權人會議，並
    不知道伊父親經營多少互助會，只知道伊父親經營三十多年了，伊父親宣告禁治
    產時也有許多人標到會，都是跟伊父親接洽的等語；被告壬○○辯稱：伊沒有參
    與互助會的運作，伊那段時間均在職，是下班後伊父親會叫伊填寫會款單，伊只
    是幫忙打字而已，有時會載伊媽媽去收會錢，標完會之後會幫忙整理得標的會員
    ，停會後伊幫忙核算誰死會、活會的事，伊賣房子也是處理伊父親的債務等語；
    被告癸○○則以：因父親腳不方便，所以才去代收會款，沒有招募互助會，告訴
    人甲○○○是看到告訴人乙○○跟會，才詢問伊如何跟會，伊請告訴人甲○○○
    去問告訴人乙○○，伊並沒有跟告訴人甲○○○招募互助會等語置辯。
四、經查：
  (一)被告辛○○自八十五年四月十八日起至八十七年七月二十八日止，分別招募互助
    會共六組，每會五千元，共計有五百二十一會，而於八十八年一月十七日中止互
    助會等情，業據告訴人等分別於偵查中及本院審理時指訴綦詳，且為被告等所不
    否認，顯見上開互助會均係由被告辛○○出面所招募，雖有部分告訴人指稱係由
    被告庚○○○所招募，然為被告庚○○○加以否認，且被告庚○○○、戊○○、
    壬○○、癸○○固均坦認有代被告辛○○收受會錢、製作會單、遞送會單等情，
    然被告庚○○○、戊○○、壬○○、癸○○分別係被告辛○○之配偶及子女，被
    告等基於與被告辛○○之關係代被告辛○○收取會款、製作會單、遞送會單，甚
    或招募會員，亦屬平常，客觀上自難遽此即進一步推論被告等於召集互助會之初
    或收取會款之時，有何共同施用詐術之行為，而使告訴人等因此陷於錯誤之犯行
    。且被告戊○○自八十五年四月十八日起至八十八年一月十七日止互助會期間，
    出入境次數多達二十七次，長期來往國內外，有內政部警政署入出境管理局出具
    之入出國日期證明書一份在卷可參，而被告壬○○自八十六年九月一日起任職於
    國立臺南高級商業職業學校擔任軍訓教官乙職，迄至九十年二月一日始退伍等情
    ，亦有國立臺南高級商業職業學校九十一年三月二十日九一南商人字第○六九八
    號函一紙在卷可憑，更益徵被告戊○○及壬○○應無暇再參與互助會會務之運作
    。另告訴人甲○○○於本院審理時陳稱：因和癸○○是工廠的同事，在工廠有聽
    被告癸○○說其父親要起會，也有聽告訴人乙○○說被告辛○○要起會，伊聽說
    被告辛○○的會多，收起來比較多錢，所以才跟的等語（見本院九十一年七月二
    十三日審判筆錄），是告訴人甲○○○是否確係因被告吳登升之招募始參加被告
    辛○○所經營之互助會，亦非無疑。
  (二)另告訴人己○○於本院審理時陳述：倒會後死會、活會是根據廣播請會腳都到服
    務站來登記死會及活會，因為會腳有的不認識，有的不知道跟了那一個會，所以
    用廣播的方式請大家來認，才算出活會多少，死會多少，而會腳都沒有拿出資料
    來證明是否為活會，都是以登記的方式來計算死會、活會等語（見本院九十一年
    七月二十三日審判筆錄），核與被告戊○○於本院審理時所述：伊也不知道死會
    、活會的數目，所以才委託告訴人己○○廣播讓人家來登記，九十七人登記起來
    變成一百多個，伊也沒有核對過確實的數目等語相符（見本院九十一年七月二十
    三日審判筆錄），則告訴人等所指訴被告等冒標之事實，係因互助會會員登記後
    之活會數目與實際活會之數目不符而據此認定被告等冒標互助會，然該活會之登
    記係透過廣播之方式請會員自行前來登記，而該活會之會員並未提出任何證據證
    明確屬活會，是否僅憑告訴人等片面之登記，即遽以認定該互助會之活會數目，
    尚非無疑；且被告等究係於何時、何會、冒標何人之互助會，均無法從告訴人等
    於偵查中及本院審理時所述而得知，而遍查全卷亦無任何告訴人指訴確被被告等
    冒標之情事，再被告等於偵查中及本院審理時均堅決否認有冒標互助會之行為，
    則被告等是否確有冒標活會會員之互助會，即非無疑。
  (三)再按一般債權債務關係，不論起因於借貸、買賣、出租、合夥、投資、跟會、承
    攬工程、提供勞務或其他法律行為，性質上均屬私法行為；而任何與金錢有關之
    交易或營利活動，都有正常風險，高利潤之投資活動或高利息之借貸行為，尤其
    具有極高之風險；事前選擇交易、借貸或投資對象，預防或避免可能之交易損失
    ，是每一個從事交易之現代人應具備之常識；如發生財務糾紛，當事人間無法就
    問題之解決達成協議，正當之處理方式應係透過民事程序，向法院民事庭提起訴
    訟或依非訟程序保全債權，或請求鄉、鎮、市公所進行調解。除債務人之行為確
    已符合詐欺、侵占、背信、偽造文書等罪名之構成要件外，原則上均與刑事犯罪
    行為無關。而本件被告辛○○自八十五年四月十八日起至八十七年七月二十八日
    止，分別招募互助會共六組，每會五千元，共計有五百二十一會，其風險之程度
    顯非低微，而告訴人等均屬被告辛○○之鄉親或鄰居，且跟會多年，對上開跟會
    之風險當知之甚詳，另被告辛○○於八十五年九月二十四日即經鑑定屬極重度重
    器障之殘障，有殘障手冊一紙附於偵查卷可稽，且於八十六年十一月間起，偶爾
    發生意識不清、大小便失禁，生活起居需賴他人全天候照料等情，有郭綜合醫院
    出具之診斷證明書一紙附於偵查卷可憑（見偵查卷第二八四頁背面），則被告辛○○自發病時起仍繼續經營互助會達一年多之時間，而告訴人等仍繼續標會、繳
    交會錢予被告辛○○，則告訴人等對被告辛○○當時身體之狀況亦難推諉不知。
    另參以被告辛○○於偵查中及本院調查時均能到庭答辯（見偵查卷第八十八頁背
    面、第二八八頁及本院九十年七月二十六日訊問筆錄），尚無意識不清之情形，
    雖被告辛○○於八十七年七月八日經本院以八十七年度禁字第九一號宣告為禁治
    產人，亦難謂被告辛○○於當時即已喪失事實上處理會務之能力，是雖被告庚○○○、戊○○及壬○○均知被告辛○○已被宣告為禁治產人之情事，亦難認被告
    庚○○○、戊○○及壬○○即有與被告辛○○共同詐欺之意圖。
  (四)又被告辛○○經營之互助會止會後於八十八年一月二十一日在自宅，召開互助會
    自救委員會債權人會議，並於高雄縣茄萣鄉農會設立「辛○○互助會自救委員會
    」帳戶，且被告庚○○○並將其所有位於台北縣中和市○○路八十八號之房地出
    賣，所得款項亦存入上開自救委員會之帳戶等情，有該債權人會議記錄、帳戶交
    易明細表、房地產買賣契約書及交款備忘錄各一份附於偵查卷可憑（見偵查卷第
    九十五頁、第一五六頁、第二四八頁），而被告壬○○亦將其位於高雄縣茄萣鄉
    ○○路二十八之七號房地轉讓予會員丁○○抵償被告辛○○所積欠之會款乙節，
    業據證人丁○○於本院審理時到庭證稱：伊跟被告辛○○之互助會，會款欠一百
    五十六萬元，是債權人會議時大家一起談好的，用被告壬○○的房子來抵會款等
    語屬實（見本院九十一年四月二日審判筆錄），並有買賣合約書一紙附卷可稽，
    衡諸常情，被告等果若自始即有詐騙之意，大可於達到詐欺之目的後即置之不理
    ，豈有事後再參與互助自救委員會債權人會議，並將其等所有之房地出賣後抵償
    會款之理，是被告等尚無不法所有之詐欺意圖，至為灼然。
  (五)綜上所述，本件並無證據足資認定被告等有何冒標之情事，且本件互助會之會首
    係被告辛○○，則被告庚○○○、戊○○、壬○○及癸○○尚與本件被告辛○○
    與告訴人等間會款糾紛無涉，是尚難僅憑被告庚○○○、戊○○、壬○○及癸○○與被告辛○○為配偶及子女關係，而被告等曾代被告辛○○收取會款、製作會
    單或遞送會單，即遽認被告等有何與被告辛○○共同偽造文書及詐欺之犯行，被
    告等所為與刑法第二百十條偽造私文書罪及同法第三百三十九條第一項詐欺取財
    罪之犯罪構成要件尚屬有間。此外，本院復查無其他積極證據足資認定被告等有
    何公訴人所指之偽造文書及詐欺之犯行，既不能證明被告等犯罪，揆諸首揭規定
    及說明，依法應為無罪判決之諭知。
據上論斷，應依刑事訴訟法第三百零一條第一項，判決如主文。
中      華      民      國    九十一    年      八      月    二十七    日
                                    臺灣高雄地方法院刑事第一庭
                                        法  官    陳玉聰
右正本證明與原本無異。
如不服本判決，應於判決送達後十日內，向本院提出上訴狀。
                                        書記官    鄭淑臻
中      華      民      國    九十一    年      八      月      二十九  日
